【裁判字號】    97,上訴,3675
【裁判日期】    971211
【裁判案由】    毒品危害防制條例
【裁判全文】
臺灣高等法院刑事判決                97年度上訴字第3675號
上  訴  人  臺灣板橋地方法院檢察署檢察官
被      告  甲○○
選任辯護人  張皓帆律師
上列上訴人因被告違反毒品危害防制條例案件，不服台灣板橋地
方法院九十七年度訴字第五二○號，中華民國九十七年六月十八
日第一審判決（起訴案號：台灣板橋地方法院檢察署九十六年度
偵字第二五三五一號），提起上訴，本院判決如下：
    主  文
上訴駁回。
    理  由
一、公訴意旨略以: 被告甲○○基於販賣第一級毒品之故意，於
    民國九十六年五月中旬某日，在台北縣新莊市○○街四之二
    號，與證人周正凡約定以新台幣（下同）六千元，買賣第一
    級毒品海洛因一包，先由被告到上址向證人周正凡收取現金
    ，迨下樓後再將約定之第一級毒品海洛因放置在上址一樓信
    箱上方，並通知證人周正凡毒品放置位置，嗣證人周正凡因
    施用毒品案件為警查獲後供出毒品來源，始為警循線查獲，
    因認被告涉犯毒品危害防制條例第四條第一項販賣第一級毒
    品罪嫌云云。
二、按犯罪事實應依證據認定之，無證據不得認定犯罪事實；不
    能證明被告犯罪者，應諭知無罪之判決；刑事訴訟法第一百
    五十四條第二項及第三百零一條第一項分別定有明文。又認
    定不利於被告之事實，需依積極證據，茍積極證據不足為不
    利於被告事實之認定時，即應為有利於被告之認定，更不必
    有何有利之證據。因此，刑事訴訟上證明之資料，無論其為
    直接證據或間接證據，均須達於通常一般之人均不致有所懷
    疑，得確信其為真實之程度，始得據為有罪之認定，若其關
    於被告是否犯罪之證明未能達此程度，而有合理性懷疑之存
    在，致使無從形成有罪之確信，根據「罪證有疑、利於被告
    」之證據法則，即不得遽為不利被告之認定（最高法院七十
    六年度台上字第四九八六號、三十二年度上字第六十七號判
    例意旨參照）。再檢察官起訴被告犯罪，須先提出證據證明
    被告犯罪事實，以說服法院確信被告犯罪，並至「無合理懷
    疑」之程度。反之，被告無自證己罪之義務，被告否認犯罪
    事實所持辯解，縱屬不能成立，倘負有實質舉證責任之檢察
    官所提出證據，不足為被告有罪之積極證明，或其指出之證
    明方法，無從說服法院對於被告形成有罪之心證，基於無罪
    推定之證據法則，仍應為無罪之諭知甚明。
三、公訴意旨認被告涉有前揭販賣第一級毒品犯行，係以被告在
    偵訊時之供述、證人周正凡於警詢及偵查中之證述，為其主
    要論據。訊據被告否認有上述販賣第一級毒品犯行，辯稱：
    「…我沒有販賣毒品…那天是他（證人蕭旭輝）騎機車載我
    …他請我上樓拿六千元，我拿了就下來了，他去買菸…」（
    九十七年十一月二十日本院審判筆錄第二頁、第三頁）等語
    。
四、經查：
  (一)證據能力部分
    (1)證人周正凡於檢察官偵訊時供述之證據能力：
      證人周正凡於偵查中向檢察官所為之陳述，屬被告以外之
      人於審判外所為之陳述，為傳聞證據，惟現階段刑事訴訟
      法規定檢察官代表國家偵查犯罪、實施公訴，依法其有訊
      問被告、證人及鑑定人之權，證人、鑑定人且須具結，而
      實務運作時，檢察官偵查中向被告以外之人所取得之陳述
      ，原則上均能遵守法律規定，不致違法取供，是以，刑事
      訴訟法於九十二年二月六日修正時，即為兼顧理論與實務
      ，以該法第一百五十九條之一第二項規定，除顯有不可信
      之情況者外，得為證據。查證人周正凡於偵查時，以證人
      之身分陳述，經告以具結義務及偽證處罰後，於命朗讀結
      文後具結，係於負擔偽證罪之處罰心理下證述，並以具結
      擔保其供述之真實性，又無受其他不當外力干擾之情形，
      是其等於偵查所為之供述，依刑事訴訟法第一百五十九條
      之一第二項規定，得為本案之證據，且經本院於審判期日
      依法進行證據之調查、辯論，當事人於訴訟上程序權利，
      已受保障。
    (2)證人周正凡於警詢供述之證據能力：
      按被告以外之人於審判外之言詞或書面陳述，除法律有規
      定者外，不得作為證據，刑事訴訟法第一百五十九條定有
      明文。查證人周正凡於警詢之陳述，固為審判外之陳述而
      屬傳聞證據，且不符刑事訴訟法第一百五十九條之三規定
      ，惟證人周正凡於原審審理時，以證人身分到庭實施交互
      詰問，其等具結立於證人之地位而為陳述，並使檢察官、
      被告及其辯護人就本案件有詰問證人周正凡現在與先前陳
      述瑕疵之機會，踐行保障被告對於證人周正凡之正當詰問
      權，證人周正凡於警詢之供述，瑕疵即經補正，自得作為
      其等於審判期日所為證言之補強。
  (二)台北縣政府警察局新莊分局員警持原審法院核發之搜索票於
    九十六年七月二十一日晚間十一時許，前往台北縣新莊市○
    ○街四之二號三樓證人周正凡住處搜索，周正凡與其女友葉
    佳貞在屋內，自葉佳貞皮包搜出第一級毒品海洛因殘渣袋二
    個、使用過之注射針筒一支，未使用過之注射針答四支、分
    裝勺一支、止血帶一條，在周正凡臥房查獲之安非他命一包
    （淨重零點四六公克）、分裝袋一包、玻璃猴型吸食器一組
    ，及在客廳周正凡之安全帽內起獲安非他命四小包（合計淨
    重零點九九公克）、海洛因八小包（淨重零點九五公克）、
    玻璃球吸食器一個等物，已據證人周正凡陳明在卷，證人周
    正凡並供稱前揭在臥房及客廳安全帽內查獲之安非他命五包
    、海洛因一包、分裝袋一包、玻璃猴型吸食器一組、玻璃球
    吸食器一個，均係其所有。
  (三)證人周正凡為警逮捕帶回新莊分局調查，經警詢問所吸食及
    持有之海洛因及安非他命來源時，證人周正凡回答：「我是
    向綽號『雞蛋』之男子購買的。海洛因…每次以…七千元向
    『雞蛋』購買一公克吸食…安非他命…每次是以…一萬元，
    向『雞蛋』購買四公克吸食…」（九十六年度偵字第二五三
    五一號卷第九頁），另亦證稱：「我還有向綽號『蒼蠅』、
    『小七』、『白猴』等男子購買。我向綽號『蒼蠅』、『小
    七』購買過海洛因及安非他命…『白猴』我只向他購買過海
    洛因…警方提示之犯罪嫌疑人指認紀錄表…編第三號是『雞
    蛋』蕭旭輝、編號第四號是綽號『蒼蠅』周峰隆、編號第六
    是綽號『白猴』甲○○…我只向…『白猴』之男子甲○○購
    買過海洛因毒品一次…於九十六年五月中旬…地點是約在我
    住處內…成交易…以…六千元向他購買一包海洛因…」（同
    前偵查卷第九頁、第十頁、第十二頁）等語，指證有向被告
    購買一次海洛因。嗣於九十六年十一月七日偵查時，雖證稱
    其於九十六年七月二十二日警詢供述，警察無不法取供，係
    出於自由意志之陳述，且為真實（同前偵查卷第二十二頁）
    ，惟經檢察官訊問施用之海洛因是向何人購買時，係證稱：
    「在警局提到『蒼蠅』和『小七』，是有向他過…『白猴』
    我沒有向他買過，警局這樣說，可能是我情緒不穩忘了」（
    同前偵查卷第二十二頁），檢察官提示警詢筆錄後，則改稱
    ：「九十六年五月中旬，在我自治街住處有交易過六千元的
    海洛因…白猴和他朋友起來，我聯絡是跟白猴聯絡…只有白
    猴上來，他跟我說還有朋友在樓下…錢交給白猴…他拿到錢
    之後先下樓，再上來，說海洛因放在樓下的信封箱上面，就
    是我樓梯下去，海洛因就用衛生紙包著放在一個綠色信箱上
    面…（是否認識在庭的甲○○？）他就是白猴…（怎麼知道
    可以向甲○○買海洛因？）我想一下，好像是朋友說的，朋
    友是誰記不起來了…」（同前偵查卷第二十二頁、第二十三
    頁），經被告當庭否認，並質問：「那天聯絡電話是否為我
    本人？」證人周正凡則係回答：「你幫雞蛋（蕭旭輝）接電
    話」，對於如何知悉海洛因放在信箱一事，則稱：「…我不
    確定，因為當時我有在講電話…是林（甲○○）上樓跟我說
    ，還是透過電話知道海洛因在信箱上，我忘記了…」（同前
    偵查卷第二十三頁）。證人周正凡對是否向被告購買海洛因
    ，在偵查中曾一度否認，並於檢察官提示警詢筆錄後，其對
    有關向被告購買海洛因之情節，究竟係打電話向被告購買，
    或打電話向綽號「雞蛋」蕭旭輝購買之重要事項，及取得海
    洛因之經過，係被告上樓向其收取六千元後，先下樓，嗣再
    上樓告知海洛因放在信箱上面，或被告上樓向其收取六千元
    後，先下樓，嗣再打電話告知其海洛因放在信箱上面，於同
    日偵查庭，所述不一致，亦與警詢時之證述迥異；且依證人
    周正凡所述，被告已經上樓與證人周正凡碰面，並收取價金
    ，竟未直接交付證人周正凡所購買之海洛因，而係下樓後旋
    又親自上樓，告知海洛因放在信箱上面，或下樓後又立即撥
    打電話告知證人周正凡，由證人周正凡自己下樓拿取，以此
    多餘不必要的方式交付海洛因，顯然不合常理，因此證人周
    正凡前揭證詞是否真實，實令人存疑。
  (四)而且，依證人周正凡於九十七年五月二十一日原審審理證述
    ：「…（九十六年五月間你有無跟被告買海洛因？）沒有…
    （提示九十六年度偵字第二五三○一號卷第二十一頁至第二
    十三頁後改稱）剛剛我忘了，我現在想起來了，當天我不是
    跟被告買海洛因，是跟雞蛋買海洛因，我買了六千元一包，
    量多少，我不知道，地點是在我家樓下，六千元是交給被告
    ，是雞蛋叫我交給被告…我不太記得了，當天我是先將六千
    元在我家裡交給被告，被告下樓後再上樓，然後就把一包海
    洛因交給我…（為何你在偵查中說海洛因是放在樓下的綠色
    信箱上？）我忘記當時的過程…（當時你是如何跟被告聯絡
    ？）用手機打電話給被告，我的手機號碼忘了。被告的手機
    號碼我也忘了…（你是如何跟蕭旭輝聯絡？）也是打手機。
    他的手機號碼，我也忘了…（你有跟蕭旭輝買過毒品？）有
    。買過海洛因，買過三次左右…（你跟蕭旭輝買毒品，被告
    有出現過？）就是跟我拿六千元那一次…（為何你會在警詢
    中及偵查中，你都表示是跟被告直接聯絡？）因為該次打給
    蕭旭輝的時候是被告接的電話，所以我才說是打給被告…（
    那你當時如何跟被告說，你要買海洛因的事？）我打過的時
    候，被告接聽後說蕭旭輝在洗澡，之後我就請被告轉知蕭旭
    輝說，等他洗完澡後打給我，或直接來找我，我忘記了…（
    當時電話中你有無跟被告談買海洛因的事？）我不能確定…
    因為我打電話時，都是被告接的，所以我才認定是跟被告講
    的…（你之前說打電話給蕭旭輝買海洛因時是被告接的，後
    來蕭旭輝有回電？）沒有…（既然沒有，如何確認買毒品的
    數量、金額、交易時地？）我好像是跟被告說，要蕭旭輝直
    接來我家。我在電話中，我有跟被告說要拿海洛因六千元，
    叫蕭旭輝回電或直接過來，後來到交易完成時，蕭旭輝都沒
    有回電。整個過程中我都沒有見到蕭旭輝，也沒有跟蕭旭輝
    講過話…（你究竟是要跟被告或是蕭旭輝買海洛因？）我是
    打電話給蕭旭輝，跟蕭旭輝買…」（原審卷第五十七頁至第
    六十二頁、第六十四頁）等內容，可知證人周正凡上述證詞
    ，除交付六千元予被告為一致外，關於購買海洛因之情節，
    或稱是打電話與被告聯絡，或稱是與「雞蛋」聯絡購買，及
    取得海洛因之經過，或稱被告上樓向其收取六千元後下樓，
    再上樓將一包海洛因交予其，或稱已忘記當時之過程，撥打
    電話聯絡時，在電話中是否有告知被告買海洛因一事，或稱
    不能確定，或稱有告訴被告要購買六千元之海洛因，尤有甚
    者，數次表示其係與蕭旭輝聯絡，向蕭旭輝購買海洛因，非
    向被告買海洛因，證人周正凡上開證詞，諸多陳述翻覆不定
    ，實無從憑信。
  (五)至被告雖供述曾向證人周正凡收取六千元，但否認係其販賣
    海洛因之所得，而被告向證人周正凡收取之六千元是否為其
    販賣海洛因對價乙節，除證人周正凡上開有瑕疵之證述外，
    新莊分局依證人周正凡之指證，於九十六年九月二十八日下
    午三時四十分許，持向原審法院核發之搜索票前往台北縣土
    城市○○街五十巷一號四樓被告住處搜索，現場未查獲任何
    販賣毒品之相關事證，僅逮捕被告回警局調查製作筆錄，此
    亦據被告供述在卷（同前偵查卷第四頁），復查無其他與其
    證述內容有相當關聯性之補強證據足資佐證，且證人蕭旭輝
    於九十七年五月二十九日原審審理時亦係證稱：「…（被告
    說你於九十六年五月，有跟你一起騎機車到周正凡新莊住處
    ，你並叫被告跟周正凡收取六千元，有無此事？）有的…（
    周正凡說這筆錢是用來買海洛因的有何意見？）是周正凡欠
    我的錢，我跟他收錢是應該的，他欠我的是租房子的錢…（
    你如何交代甲○○跟周正凡拿錢的事？）我跟甲○○講說你
    去幫我跟周正凡拿六千元，我去超商買個東西，等一下再來
    載我一起走，我沒有跟甲○○講拿錢的原因…」（原審卷第
    八十四頁、八十五頁、第八十七頁）等語，則被告究竟有無
    販賣海洛因給周正凡，更屬有疑而無法遽予採認。而關於被
    告向證人周正凡收取六千元當日之經過，被告所述：「當天
    是蕭旭輝從高雄上來土城，當天他打電話給我說他要去新莊
    ，是否…方便…過去，我就騎車到他家…他就說他要去某某
    地方…我路不熟…他說車子借他…並要我跟他一起過去…快
    到周正凡的家…他（蕭旭輝）的電話響了，因為他正在騎車
    ，我就幫他接…到了周正凡家樓下後，蕭旭輝說要去買香煙
    （菸），就叫我去樓上跟周正凡拿六千，我上去後，周正凡
    …問我是否是蕭旭輝的朋友…問我蕭旭輝…我就說他去買煙
    （菸）…他還沒打電話蕭旭輝的時候，就先把錢交給我，我
    錢拿了之後，就下樓拿給蕭旭輝，後來蕭旭輝說要去另外一
    個朋友家，我就載他過去…」（九十七年三月五日原審準備
    程序筆錄，原審卷第二十三頁）、「…那天是他騎機車載我
    ，不是我載他，他請我上樓拿六千元，我拿了就下來了，他
    去買菸…因為蕭旭輝從高雄上來，他沒有交通工具，他拜託
    我載他過去，因為我路不熟，所以他騎車載我。我們從土城
    中華路一段蕭旭輝所租社區大樓的一樓出發，我們走環河路
    過新海橋到新莊，中間沒有去哪裡…當天我從我家騎車過去
    到蕭的租屋處，蕭下樓，一開始我騎機車，後來我問要怎麼
    騎，半路就換他載我…」（九十七年十一月二十日本院審判
    筆錄第三頁至第五頁）等，與證人蕭旭輝所述：「…（甲○
    ○為何會跟你一起去周正凡家？）因為我們相約去網咖所以
    才會一起過去周正凡家…（何時去周正凡家？）天黑的時候
    ，詳細時間不記得…（你是否跟甲○○先到網咖，然後再去
    周正凡家？）先到網咖，後來回土城我的租屋處，之後周正
    凡打電話給我的時候，我正在洗澡，是甲○○接的電話，甲
    ○○轉告電話中周正凡叫我直接過去找他…（你跟甲○○一
    起到周正凡家，你為何不上樓？）因為是甲○○載我去周正
    凡家，然後到周正凡家附近路口時，我臨時下車到超商買東
    西，車子是甲○○騎的，所以我就叫甲○○上樓幫我跟周正
    凡拿錢…（你為何不自己騎車載甲○○？）因為臺北縣的路
    我不熟…（周正凡是否認識甲○○？）因為之前我有看過周
    正凡跟甲○○在聊天…（周正凡是否知道你認識甲○○嗎？
    ）知道…（為何知道他知道？）我跟甲○○之前有一起到周
    正凡家，所以甲○○才知道周正凡家…」（九十七年五月二
    十九日原審審判筆錄，原審卷第八十五頁、八十六頁）等語
    ，二人就當日在何處碰面、如何騎乘機車前往周正凡住處之
    方式，及被告、蕭旭輝、周正凡三人間認識狀況等諸多情節
    ，互有出入，被告之前揭供述亦有瑕疵，惟按刑事訴訟法第
    一百五十四條，此項禁止推定罪狀之法則，並非僅為被告個
    人之訴訟利益而設，尤其重在發現真實以求國家刑罰權之正
    確行使，若無足可證明被告從事犯罪構成要件行為之積極證
    據，無論假定某一被告為犯人而命其自證無罪，藉以過濾及
    鎖定特定犯罪人，或推測被告涉及某項罪名，而依其自辯過
    程，蒐求該被告生活經歷資料，藉以判斷其究竟有無構成特
    定犯罪，俱非法之所許。因此，被告與證人蕭旭輝之供述不
    一致，僅能證明被告所辯不足採信，屬消極證據，尚不得據
    此認定被告有起訴之販賣第一級毒品犯行。
  (六)綜上所述，被告究否確有販賣第一級毒品海洛因予周正凡，
    尚無足夠之證據予以證明，本院認為仍存有合理之懷疑，猶
    未到達確信其為真實之程度，自不能遽認被告確有此被訴之
    犯行。此外，檢察官復未提出其他積極證據，資以證明被告
    確有其所指之上開犯行，揆諸首揭法律規定與說明，自應為
    被告無罪判決之諭知。
五、原審以不能證明被告犯罪為由，諭知其無罪之判決，並無不
    當。檢察官上訴以：「…證人周正凡於警詢中證稱，其於九
    十六年五月間，以手機聯絡後，向綽號白猴之被告以六千元
    之價格，在其自家購買毒品海洛因一次，其就購買毒品海洛
    因之價錢及交易地點，均供陳明確，且能具體描述，苟非其
    確有為上揭行為，何以致之? 原審不查，僅以其嗣後於偵查
    中被告亦在場時雖亦供陳上情，然因也一度曾否認向被告購
    買海洛因，故認其證言不值採信，然證人周正凡迄至原審法
    院審理（九十七年五月二十一日審理筆錄）時，尚且證稱『
    在電話中，我有跟被告說要拿海洛因六千元』（同筆錄第九
    頁）、『被告跟我說，東西放在那裡，要我直接去拿』（同
    筆錄第十一頁），是其證言自警詢迄審理中，指證被告販賣
    毒品部分之事實均相同。蓋任何人要當庭面對面指證他人犯
    罪，尤其是最輕本刑為無期徒刑之罪，其內心所承受之壓力
    及朋友之間情份之考量，本就難以期待證人能句句一字不漏
    地達成所謂指訴歷歷之情，因而時有維護之情亦不難想見，
    正因如此，才需要藉由受有專精訓練之法官，判斷當中之曲
    委真實，究竟其證詞與警詢相較何者較為接近真實，詎料原
    審不查，僅以其證詞於偵查後，曾經有所反覆即認警詢、偵
    查之證言均不可信，而為被告無罪之諭知，此舉殊嫌率斷，
    自不待言。按刑事訴訟法修法後，引進交互詰問制度，證人
    於偵查、審理中全面翻供之情，所在多有，法院認定後，以
    其在警詢中之證詞較有可信性，因而為有罪宣判之判決實不
    勝枚舉，更何況本件證人自始至終均證稱，被告確有販賣之
    情，然何以原審認其所述不可採，未見說明，其絕非單單僅
    一句『證人一度否認向被告購買海洛因，其證述內容之可信
    性誠屬可議』，就可以推論出原審判決之結果，判決不備理
    由之處甚明，況依原審之意，勇敢證述實情之證人，豈非也
    已有誣告之實？更何況另一證人蕭旭輝於審理中之證詞（九
    十七年五月二十一日原審審判筆錄）所稱，被告當天騎乘機
    車搭載其至證人周正凡住處後，其就從後座跳下車去超商，
    而由之前也早與周正凡熟識許久且去過該處的被告自行上樓
    向周正凡收六千元，與被告之前所辯稱，機車是蕭旭輝騎乘
    搭載伊全然不同，且供稱之前根本不認識周正凡也未去過該
    處，上樓時，周正凡還曾質疑過其身份等語（九十七年三月
    五日原審審判筆錄第二頁），凡此種種，均已足認被告及蕭
    旭輝之陳詞均屬不實，益徵突顯證人周正凡於尚未與被告在
    偵查中當面對質前之警詢證詞較有可信性。原審認定事實及
    適用法律有上述之違法，自難認原判決妥適，請撤銷原判決
    ，另為適當之判決」等，指摘原審判決不當。惟本件檢察官
    起訴書所列證據及卷內訴訟資料，經本院逐一剖析，參互審
    酌，無從獲得有罪之心證，均如前述。檢察官上訴意旨，並
    未提出新事證，僅就原審採證再為爭執，核無理由，上訴應
    予駁回。
據上論斷，應依刑事訴訟法第三百六十八條，判決如主文。
本案經檢察官繆卓然到庭執行職務。
中    華    民    國    97    年    12    月    11    日
                  刑事第十三庭審判長法  官  曾德水
                                    法  官  趙文卿
                                    法  官  林婷立
以上正本證明與原本無異。
檢察官如不服本判決，應於收受送達後10日內向本院提出上訴書
狀，其未敘述上訴之理由者並得於提起上訴後10日內向本院補提
理由書（均須按他造當事人之人數附繕本）「切勿逕送上級法院
」。
                                    書記官  王增華
中    華    民    國    97    年    12    月    25    日


司法院資訊處製作；財團法人民間司法改革基金會備份。
